臺灣高等法院刑事判決　　　　　　　　　　　　　九十一年度上易字第一三七一號
　　上訴人即
　　自　訴　人　丙○○
　　輔　佐　人　乙○○
　　被　　　告　甲○○
右上訴人因被告偽造文書等案件，不服臺灣臺北地方法院九十一年度自字第七四號，
中華民國九十一年四月十七日第一審判決，提起上訴，本院判決如左：
    主  文
上訴駁回。
    理  由
一、本案經本院審理結果，認第一審判決以自訴人之前自訴被告甲○○涉嫌使公務員
    登載不實罪部分，前經臺灣台北地方法院檢察署檢察官於九十年九月六日以九十
    年度偵字第一七八四六號案件偵查，並於九十一年二月十九日為不起訴處分，且
    經自訴人不服聲請再議，尚未確定。該前案偵查終結犯罪事實與本案之使公務員
    登載不實罪部分相同，與本案侵占罪部分，係屬牽連犯之關係，係屬同一案件，
    此有臺灣台北地方法院檢察署檢察官九十年度偵字第一七八四六號不起訴處分書
    以及上開偵查案件之卷面等件附卷可稽，而本案於九十一年一月二十三日始提起
    自訴，且本案並非告訴乃論之罪，揆諸前揭規定，自訴人對此部分依法即不得提
    起自訴，應為諭知自訴不受理之判決，並不經言詞辯論為之。原審判決核無不當
    ，應予維持，並引用第一審判決書記載之證據及理由（如附件二、原審判決書）
    。
二、自訴人上訴意旨略以：被告不能答辯，原審法院卻利用法律知識為被告開脫刑責
    ，被告等受司法寵壞，竟無視法律尊嚴，挑釁自訴人，控訴自訴人誣告。被告等
    借用派下員名冊，至九十一年四月十五日歸還，顯然有侵占犯意，上訴請求撤銷
    改判等語。
三、按刑事訴訟法第三百二十三條第一項規定：「同一案件經檢察官依第二百二十八
    條規定開始偵查者，不得再行自訴。但告訴乃論之罪，經犯罪之直接被害人提起
    自訴者，不在此限。」；又刑事訴訟法第三百三十四條規定：「不得提起自訴而
    提起者，應諭知不受理之判決。」。自訴之性質及效力，係與公訴相同，故本條
    項之立法目的，顯然在於限制自訴，一方面藉以防杜同一案件之重複起訴，俾免
    被告罹於雙重危險，另方面藉以防止同一案件既經偵查復遭自訴，俾免訴訟結果
    發生矛盾。又公訴與自訴，就單一性案件之事實而言，俱有一部起訴效力及於全
    部之適用，故此所謂同一案件，雖指同一被告之同一事實，但所謂同一事實，應
    包括在裁判上具有單一性不可分關係之事實上一罪及法律上一罪之全部事實，只
    須自訴之後案與檢察官偵查之前案各所涉及之全部事實，從形式上觀察，如皆成
    罪，具有裁判上不可分之一罪關係，而前後二案之事實有部分相同時，即屬同一
    案件，而有本條項之適用，初不因前後案罪名有所差異或多寡不一，亦不因前案
    終結之不起訴處分已否確定，而受影響。亦即，實質上一罪或連續犯、牽連犯及
    想像競合犯等裁判上一罪，其犯罪事實之一部業經檢察官偵查者，為限制自訴起
    見，其他部分亦不得再行自訴。
四、經查：自訴人前以與本件自訴意旨相同之事實，認被告涉犯偽造文書等罪嫌，向
    臺灣臺北地方法院檢察署告訴偵辦，經該署以九十年度偵字第一七八六四號著手
    偵查程序，並認被告犯罪嫌疑不足，而於九十一年二月十九日為不起訴處分（見
    附件一），此業經原審法院及本院調得該不起訴處分書核閱屬實，復有上開不起
    訴處分書影本乙份（見原審卷第一三頁）及該案卷宗首頁（外放）在卷足稽。本
    件自訴人對於被告提起自訴之事實，俱與上開已偵查終結之案件，係屬同一案件
    ，僅自訴人在告訴時主張被告涉偽造文書等罪嫌，而提起本件自訴則改主張被告
    涉有偽造文書及侵占罪嫌，犯罪事實欄多列另一被告許文雄之不同而已，是本件
    自訴係因自訴人曾經提起告訴，對業經檢察官依刑事訴訟法第二百二十八條規定
    開始偵查並終結為不起訴處分之同一案件，不得再行自訴，本件自訴依前開說明
    ，即非法之所許。
五、原判決以自訴事實與業經檢察官開始偵查終結為不起訴處分之事實，為同一案件
    ，認其不得自訴，而為自訴不受理判決之諭知，並無不合，自訴人上訴意旨仍執
    前詞指摘原判決不當，為無理由，應予駁回，並不經言詞辯論為之。
據上論斷，應依刑事訴訟法第三百七十三條、第三百六十八條、第三百七十二條，判
決如主文。
中      華      民      國    九十一    年      五      月  三十一    日
                                臺灣高等法院刑事第廿四庭
                                    審判長法  官  陳  貽  男
                                          法  官  陳  憲  裕
                                          法  官  王  炳  梁
右正本證明與原本無異。
不得上訴。
                                          書記官  黃  嬿  婉
中      華      民      國     九十一   年      六      月      三      日
附件一：
臺灣臺北地方法院檢察署檢察官不起訴處分書        九十年度偵字第一七八四六號
    告  訴  人  丙○○  男  住台北市○○區○○路二段七三巷三十三號
    告訴代理人  乙○○  女  住台北市○○街一五六巷十六弄十三號二樓
    被      告  甲○○  男  六十三歲（民國○○○年○月○日生）
                        住台北市○○路○段七三巷三一號
                        身分證統一編號：Ｆ一0000000號
右被告因偽造文書案件，業經偵查終結，認為應該不起訴處分，茲敘述理由如左：
一、本件告訴意旨略以：被告甲○○偽造「鄭若源祭祀公業」管理人丙○○之印文分
    別於民國八十六年五月十六日及十七日，持以向台北市文山區公所辦理補發派下
    員名冊及申請繼承變動，因認被告涉有刑法第二百十七條之偽造印文罪嫌及同法
    第二百十四條之使公務員登載不實罪嫌云云。
二、按犯罪事實應依證據認定之，無證據不得推定其犯罪事實，刑事訴訟法第一百五
    十四條定有明文。又按告訴人之指述，係以使被告受刑事訴追為目的，是其陳述
    是否與事實相符，仍應調查其他事實以資審認，始得為不利被告之認定，最高法
    院五十二年台上字第一三００號著有判例可資遵循。再查刑法第二百十四條之使
    公務員登載不實事項於公文書罪，係以明知為不實之事項，而使公務員登載於職
    務上所掌之公文書，為成立要件。所謂「明知」，係指刑法第十三條第一項之直
    接故意即確定故意而言，最高法院八十六年度台非字第三六二號判決亦資參照。
三、本件訊據被告甲○○固坦承有於前揭時地委託許文雄辦理補發派下員名冊及申請
    繼承變動，惟堅決否認有何偽造印文及使公務員登載不實罪嫌，辯稱：伊父親去
    世後，欲辦理祭祀公業派下員繼承變動，印章及身分證均係告訴人交予伊，告訴
    人並表示原派下員名冊遺失，伊遂委託許文雄辦理繼承變動之相關事宜及派下員
    名冊補發等語。經查（一）本件告訴人確有將印章及身分證交予被告，持以前往
    辦理繼承變動，業經告訴人當庭陳述明確（見本署九十年八月十三日及同年九月
    二十七日偵訊筆錄），則印文何來偽造可言。（二）而辦理繼承變動應備原派下
    員名冊，有被告所提台北市政府編印之「祭祀公業申請案件範例手冊」影本在卷
    可稽，並經證人許文雄陳述明確（見本署九十一年一月十六日偵訊筆錄）。則衡
    之常理，被告既係為辦理繼承變更而向告訴人索取印章、身分證等物，且知悉辦
    理繼承登記需備之表件，又豈會僅向告訴人索取印章、身分證，而不索討原派下
    員名冊？是可推知，被告所辯告訴人告知原派下員名冊遺失一詞，應足採信。則
    被告應無明知原派下員名冊未遺失，而仍向主管機關申報遺失之情甚明。揆諸前
    揭判決意旨，尚與刑法第二百十四條之使公務員登載不實事項於公文書罪無涉。
    綜上二點以觀，本件被告並無告訴代理人指述之情，此外復查無其他積極證據足
    認被告涉有前揭犯行，應認其犯罪嫌疑不足。
四、依刑事訴訟法第二百五十二條第十款為不起訴之處分。
中      華      民      國    九十一    年      二      月     十九     日
  檢  察  官  黃  冠  運
告訴人接受本件不起訴處分書後得於七日內以書狀敘述不服之理由，經原檢察官向臺
灣高等法院檢察署檢察長聲請再議。
附件二：
臺灣臺北地方法院刑事判決                            九十一年度自字第七四號
    自  訴  人  丙○○  男  六十三歲（民國○○○年○月○○日生）
                        住台北市○○區○○路二段七三巷三三號
                        身分證統一編號：Ｆ一五三八四四三號
    輔  佐  人  乙○○  女  五十八歲（民國○○○年○月○○○日生）
                        住台北市○○街一五六巷十六弄十三號二樓
                        身分證統一編號：Ｆ二二二八六二號
    被      告  甲○○  男  六十三歲（民國○○○年○月○日生）
                        住台北市○○區○○路二段七三巷三一號
                        身分證統一編號：Ｆ一0000000號
右列被告因偽造文書等案件，經自訴人提起自訴，本院判決如左：
    主  文
本件自訴不受理。
    理  由
一、自訴意旨略以：被告甲○○與許文雄（由本院另行審理），因「祭祀公業鄭若源
    」派下二房鄭明培去世，甲○○為辦理繼承遂向管理人丙○○拿取身分證及印章
    辦理繼承登記，丙○○遂將身分證以及印章交付予甲○○，嗣後甲○○與許文雄
    趁辦理繼承登記時，想謀取派下員名冊，遂基於共同犯意之聯絡，由許文雄於八
    十八年五月十六日向台北市政府文山區公所偽稱派下員名冊遺失，申請補發派下
    員名冊，使文山區公所之職員誤認派下員名冊遺失，而補發，且事後並將補發之
    派下員名冊寄至許文雄位於台中之家中，自訴人得知上情後，屢次向被告丙○○
    以及許文雄二人催討，均置之不理，因認被告甲○○與許文雄，涉有刑法第二百
    十四條之使公務員登載不實罪以及同法第三百三十五條第一項侵占罪嫌。
    欺罪嫌等語。
二、按同一案件經檢察官依第二百二十八條規定開始偵查者，不得再行自訴。但告訴
    乃論之罪，經犯罪之直接被害人提起自訴者，不在此限，刑事訴訟法第三百二十
    三條第一項定有明文。
三、本件自訴人自訴被告甲○○涉嫌使公務員登載不實罪部分，經臺灣台北地方法院
    檢察署檢察官於九十年九月六日以九十年度偵字第一七八四六號案件偵查，並於
    九十一年二月十九日為不起訴處分，且經自訴人提起再議，尚未確定，其犯罪事
    實與本案之使公務員登載不實罪部分相同，與本案侵占罪部分，係屬牽連犯之關
    係，係屬同一案件，此有臺灣台北地方法院檢察署檢察官九十年度偵字第一七八
    四六號不起訴處分書以及上開偵查案件之卷面等件附卷可稽，而本案於九十一年
    一月二十三日始提起自訴，且本案並非告訴乃論之罪，揆諸前揭規定，自訴人對
    此部分依法即不得提起自訴，應為諭知不受理之判決，並不經言詞辯論為之。
據上論斷，應依刑事訴訟法第三百三十四條、第三百四十三條、第三百零七條，判決
如主文。
中    華        民        國     九十一     年    四     月   十七     日
                                      臺灣臺北地方法院刑事第三庭
                                          法  官  陳  德  民
右正本證明與原本無異
如不服本判決應於送達後十日內向本院提出上訴狀
                                          書記官  楊  秋  鈴
中    華        民        國     九十一     年    四     月   十七     日
